臺灣雲林地方法院民事判決　　　　　　　 95年度訴字第592號
原　　　告　丙○○
訴訟代理人　蕭道隆律師
複　代理人　乙○○
被　　　告　戊○○
　　　　　　庚○○
　　　　　　　　　　　49
　　　　　　己○○
　　　　　　　　　　　3樓
　　　　　　丁○○
　　　　　　甲○○
　　　　　　　　　　　10之1.
　　　　　　蔡秉樵即蔡民根
上列當事人間請求分割共有物事件，本院於民國96年8 月3 日言
詞辯論終結，判決如下：
    主  文
兩造共有坐落雲林縣四湖鄉○○段一四四地號、地目田、面積六
六七三點九七平方公尺土地，應分割如雲林縣北港地政事務所九
十六年七月五日之土地複丈成果圖（乙案）所示：(一)編號Ａ部分
面積一○二七點七五平方公尺土地分歸被告己○○、戊○○、庚○○、丁○○、蔡秉樵即蔡民根按應有部分二二四二四五分之三
七三七四、二二四二四五分之五六○六一、二二四二四五分之五
六○六一、二二四二四五分之三七三七四、二二四二四五分之三
七三七四之比例保持共有取得。(二)編號Ｂ部分面積一二一四點七
○平方公尺土地分歸被告己○○、戊○○、庚○○、丁○○、蔡
秉樵即蔡民根按應有部分二二四二四五分之三七三七四、二二四
二四五分之五六○六一、二二四二四五分之五六○六一、二二四
二四五分之三七三七四、二二四二四五分之三七三七四之比例保
持共有取得。(三)編號Ｃ部分面積一一○七點八八平方公尺土地分
歸被告甲○○取得。(四)編號Ｄ部分面積三三二三點六四平方公尺
土地分歸原告丙○○取得。
訴訟費用由兩造按原應有部分比例負擔。
    事實及理由
一、本件被告庚○○、丁○○、蔡秉樵即蔡民根等人經本院通知
    ，未於言詞辯論期日到場，核無民事訴訟法第386 條各款所
    列情形，爰依原告之聲請，由其一造辯論而為判決。
二、原告主張：
  (一)坐落雲林縣四湖鄉○○段144 地號、地目田、面積6673.97
    平方公尺土地（下稱系爭土地），為兩造所共有，原告應有
    部分為498/1000，被告戊○○應有部分為168/2000、被告庚○○應有部分為168/2000、被告己○○應有部分為56/1000
    、被告丁○○應有部分為56/1000 、被告蔡民根56/1000 、
    被告甲○○應有部分為166/1000。系爭土地並無不能分割之
    約定，亦無法律限制分割之規定，因共有人間不能達成分割
    協議，為求土地之充分利用，為此請求裁判分割。
  (二)系爭土地為農地，土地地形呈南窄北寬之狹長方形，南側臨
    接省道公路（即中山西路），東側臨接開放型道路（88地號
    土地），西側臨接封閉型道路（145 地號土地），北側臨接
    他人所有142 地號及143 地號土地。又東側之開放型道路，
    往南可連接省道公路，往北得連接其他道路，路面寬度較寬
    ，可以通行貨車、遊覽車等大型車輛；西側之封閉型道路，
    僅得由南側連接省道公路，且路面狹窄，僅得通行小型車或
    農用車。而系爭土地上有被告甲○○所有之房屋一棟外，其
    餘均種植農作物。
  (三)原告主張以雲林縣北港地政事務所96年7 月5 日土地複丈成
    果圖（乙案）所示分割方法分割，將編號Ａ、Ｂ部分土地分
    歸被告己○○、戊○○、庚○○、丁○○、蔡秉樵即蔡民根
    共同取得；編號Ｃ部分土地分歸被告甲○○取得；編號Ｄ部
    分土地分歸原告丙○○取得，以此方式分割，原告所分得土
    地地形較為完整，且完整保留被告甲○○之房屋。
  (四)倘依被告己○○、戊○○、庚○○、丁○○、蔡秉樵即蔡民
    根所主張（丙案）之分割方法分割，則原告所分得土地地形
    呈不規則之曲折地形，不僅將來耕作不便，要建築農舍使用
    亦有困難，況系爭土地北邊西側土地屬於裏地，經濟價值最
    低，而依（丙案）之分割方案，多數裏地均分歸原告取得，
    顯失公平。
    並聲明：如主文所示。
三、被告己○○、戊○○、庚○○、丁○○、蔡秉樵即蔡民根等
    人則以：請求依雲林縣北港地政事務所96年7 月5 日土地複
    丈成果圖（丙案）所示分割方法分割，以此方式分割，地形
    方正，利於建築房屋；而倘依原告主張（乙案）之分割方法
    分割，則被告己○○、戊○○、庚○○、丁○○、蔡秉樵即
    蔡民根等人所分得土地地形不方正，僅面臨道路部分寬，裡
    面之土地狹窄，地形不完整，使用不便，亦不易建築房屋等
    語，資為抗辯。
    被告甲○○則以：請求將其所有房屋坐落基地部分分歸被告
    甲○○取得，其所有房屋後方有貨櫃屋，請求原告補貼新台
    幣（下同）5 萬元後分割等語，資為抗辯。
四、得心證之理由：
  (一)按各共有人得隨時請求分割共有物，但因物之使用目的不能
    分割或契約訂有不分割之期限，不在此限。共有物之分割，
    依共有人協議之方法行之。分割之方法，不能協議決定者，
    法院得因任何共有人之聲請，命以原物分配於各共有人，民
    法第823 條第1 項及第824 條第1 項、第2 項第1 款分別定
    有明文。原告主張系爭土地為兩造所共有，兩造應有部分比
    例詳如土地登記謄本所示，兩造就系爭土地無法以協議方式
    分割，且系爭土地並無訂定不分割之期限，而系爭土地依其
    使用目的亦非不能分割等情，業據原告提出土地登記謄本為
    證，並為被告所不爭執，堪信為真實，是原告請求分割共有
    土地，自屬有據，應予准許。
  (二)按法院就共有物為裁判分割時，應考慮公平性、當事人聲明
    、應有部分比例與實際使用是否相當、共有物之客觀情狀、
    共有物之性質、共有物之價格與經濟價值、共有人利益、各
    共有人主觀因素與使用現狀、共有人之利害關係等因素（最
    高法院69年度台上字第3100號判決意旨參照）。經查，系爭
    土地上有如雲林縣北港地政事務所95年1 月9 日土地複丈成
    果圖（下稱現況圖）所示建物（即被告甲○○所有之房屋）
    ，其餘部分土地則為空地，業經本院至現場勘驗明確，製有
    勘驗筆錄及現場繪製圖在卷可憑，並經雲林縣北港地政事務
    所測量員協助指界，製有現況圖在卷可參。
  (三)系爭土地南側臨接省道（即中山西路，路寬約7 米），東側
    臨接道路（88地號土地，路寬約4.6 米），西側臨接道路（
    145 地號土地，路寬約5 米），北側則為他人所有土地，為
    兩造所不爭執，並有地籍圖1 份在卷可參。而系爭土地上現
    有被告甲○○所有之兩層樓房1 棟、貨櫃屋，其餘部分為空
    地，已如前述。如依雲林縣北港地政事務所96年7 月5 日土
    地複丈成果圖（乙案）所示分割方法分割，因其分割線位置
    較為置中，係將系爭土地自中央分割為兩部分，除被告甲○○所分得土地外，兩造所分得土地面臨道路部分及裏地部分
    均相當，經濟價值相等，且原告所分得土地地形較為方正，
    又兩造所分得土地均與應有部分面積相符，各共有人分得土
    地均分別臨接南側省道或東、西兩側之道路，得以發揮土地
    之最大使用利益。
　(四)而倘依被告己○○、戊○○、庚○○、丁○○、蔡秉樵即蔡
    民根等人所主張雲林縣北港地政事務所96年7 月5 日土地複
    丈成果圖（丙案）所示分割方法分割，則因此一分割方案之
    分割線呈曲折不規則型，致使原告所分得土地面臨省道部分
    面積狹窄，裏地部分則面積較大，被告己○○、戊○○、庚○○、丁○○、蔡秉樵即蔡民根等人所分得土地面臨道路部
    分土地較大，而裏地部分則面積較小，因裏地部分較面臨道
    路部分土地經濟價值為低，是此一分割方法，顯然將使兩造
    所分得土地之經濟價值不相當，利益並不均衡，且兩造所分
    得土地地形亦不夠方正，難認妥適。至被告己○○、戊○○
    、庚○○、丁○○、蔡秉樵即蔡民根等人主張（乙案）之分
    割分法將使其等分得土地將來建築不易，並未據被告等人舉
    證證明，其主張尚難遽予採憑。另被告甲○○請求原告補償
    5 萬元等語，於法無據，亦不足採。
  (五)綜上所述，本院審酌被告戊○○、庚○○、己○○、丁○○
    、蔡秉樵即蔡民根等人具狀表示願於裁判分割後繼續保持共
    有，有同意書1 紙在卷足憑，而系爭土地如依乙案之分割方
    案分割，兩造分割後所取得之土地面積均與應有部分面積相
    符，且土地利用價值及經濟價值均等，各共有人分得土地均
    臨接道路，使用上便利。是本院認本件分割方法應以雲林縣
    北港地政事務所96年7 月5 日之土地複丈成果圖（乙案）為
    基準，即如附圖乙案所示，編號Ａ部分面積1027.75 平方公
    尺土地及編號Ｂ部分面積1214.70 平方公尺土地分歸被告己○○、戊○○、庚○○、丁○○、蔡秉樵即蔡民根等五人按
    應有部分各37374/224245、56061/224245、56061/224245、
    37374/224245、37374/224245之比例保持共有取得。而編號
    Ｃ部分面積1107.88 平方公尺土地分歸被告甲○○取得。編
    號Ｄ部分面積3323.64 平方公尺土地分歸原告丙○○取得。
    此一分割方案，已兼顧系爭土地之使用現況及分割意願，各
    共有人分得之土地，均臨接道路，土地利用價值於分割後不
    至降低。從而，本件裁判分割，應以附圖乙案所示之分割方
    法分割為適當。
五、末按，分割共有物事件本質上並無訟爭性，兩造本可互換地
    位，由任一共有人起訴請求分割，均無不可，且兩造均因本
    件裁判分割均蒙其利，由敗訴當事人負擔訴訟費用顯失公平
    ，故本院認於裁判分割共有物訴訟，於法院准予分割，原告
    之訴為有理由時，仍應由兩造分別依系爭土地應有部分比例
    分擔訴訟費用較符合公平原則，附此敘明。
六、訴訟費用負擔之依據：民事訴訟法第80條之1 。
中　　華　　民　　國　　96　　年　　8 　　月　　17　　日
                  民事第二庭    法  官  冷明珍
以上正本係照原本作成。
如對本判決上訴，須於判決送達後20日內向本院提出上訴狀。
中　　華　　民　　國　　96　　年　　8 　　月　　17　　日
                                書記官　林美鳳
